臺灣高等法院民事判決　　　　　　　　　 94年度上字第667號
上　訴　人　丙○○
　　　　　　乙○○
　　　　　　丁○○
被 上 訴人　甲○○
　　　　　　　　　　　　9號
上列當事人間請求分割共有物事件，上訴人對於中華民國九十四
年六月十三日台灣桃園地方法院九十四年度訴字第三二一號第一
審判決提起上訴，經本院於九十四年十一月八日言詞辯論終結，
判決如下：
    主    文
上訴駁回。
第二審訴訟費用由上訴人負擔。
    事 實 及 理 由
一、本件上訴人聲明求為判決：(一)原判決廢棄。(二)被上訴人在第
    一審之訴駁回。
    被上訴人聲明求為判決：上訴駁回。
二、被上訴人起訴主張：兩造之母劉朱賢妹於民國（下同）九十
    二年八月二十日，將其所有坐落桃園縣八德市○○段九四九
    地號土地一筆，地目為田，面積為二千一百七十三‧七八平
    方公尺（下稱系爭土地），贈與兩造共有；伊之所有權應有
    部分為一千分之三０八，上訴人丙○○及乙○○之所有權應
    有部分各為一千分之二八五，上訴人丁○○之所有權應有部
    分為一千分之一二二。詎上訴人均於系爭土地上興建房屋，
    侵害伊應有部分之權利範圍，幾經協調均無結果，爰依民法
    第八百二十三條第一項前段規定，訴請裁判分割等情。
    上訴人則以：兩造之母於九十二年八月二十日贈與系爭土地
    時，雖未約定各自管領之範圍，惟以口頭約定不得分割。又
    伊等已於系爭土地上建築房屋三棟，如採變價分割，將受有
    減損價值之損害，伊等願與被上訴人訂立分管契約，或向被
    上訴人買受其所有權應有部分；又如准原物分割時，伊等三
    人願仍維持共有關係云云，資為抗辯。
三、兩造不爭執之事實：
    系爭土地之地目為田，面積為二千一百七十三‧七八平方公
    尺，屬農牧用地，原為兩造之母劉朱賢妹所有，於九十二年
    八月二十日贈與兩造共有，並於九十二年九月五日辦畢移轉
    登記，被上訴人就系爭土地之所有權應有部分為一千分之三
    ０八、上訴人丙○○及乙○○之所有權應有部分各為一千分
    之二八五、上訴人丁○○之所有權應有部分為一千分之一二
    二（見原審卷九頁、三九至四十頁之土地登記謄本）。
四、按各共有人，得隨時請求分割共有物。但因物之使用目的不
    能分割或契約訂有不分割之期限者，不在此限；又共有物之
    分割，依共有人協議之方法行之；分割之方法，不能協議決
    定者，法院得因任何共有人之聲請，命以原物分配於各共有
    人，或變賣共有物，以價金分配於各共有人，民法第八百二
    十三條第一項及第八百二十四條第一項、第二項分別定有明
    文。經查：系爭土地係兩造於九十二年八月二十日以「贈與
    」為原因並於九十二年九月五日辦畢移轉登記而取得共有，
    被上訴人之所有權應有部分為千分之三０八，上訴人丙○○
    、乙○○之所有權應有部分各為千分之二八五，上訴人丁○
    ○之所有權應有部分為千分之一二二，已如上述。被上訴人
    主張兩造就系爭土地並未訂有不分割之契約。雖上訴人抗辯
    兩造訂有不分割之契約云云，惟其所舉出之證人即兩造之父
    劉傳立到場證稱：系爭土地於九十二年間贈與兩造時，並未
    論及不分割之問題（見本院卷六三頁之準備程序筆錄），足
    見上訴人所為此部分之抗辯，殊不足取。另被上訴人主張兩
    造就系爭土地之分割方法無法協議，為上訴人所不爭執；又
    系爭土地雖地目為田，屬農牧用地，有上開土地登記謄本足
    按，惟並無因物之使用目的而不能分割之情形，則被上訴人
    依上開規定，請求裁判分割，即屬有據。
五、次查系爭土地地目為田、使用分區為特定農業區、使用地類
    別為農牧用地，且為都市計劃以外之非都市土地，此有上開
    土地登記謄本及桃園縣政府都市計畫土地使用分區（或公共
    設施用地）證明書可稽（見原審卷三五頁）。依農業發展條
    例第三條第十一款規定「耕地：指依區域計畫法劃定為特定
    農業區、一般農業區、山坡地保育區及森林區之農牧用地。
    」，足見系爭土地為農業發展條例所稱之耕地，殆無疑義；
    又按「每宗耕地分割後每人所有面積未達０‧二五公頃者，
    不得分割。但有下列情形之一者，不在此限：一、因購置毗
    鄰耕地而與其耕地合併者，得為分割合併；同一所有權人之
    二宗以上毗鄰耕地，土地宗數未增加者，得為分割合併。
    二、部分依法變更為非耕地使用者，其依法變更部分及共有
    分管之未變更部分，得為分割。三、本條例中華民國八十九
    年一月四日修正施行後所繼承之耕地，得分割為單獨所有。
    四、本條例中華民國八十九年一月四日修正施行前之共有耕
    地，得分割為單獨所有。五、耕地三七五租約，租佃雙方協
    議以分割方式終止租約者，得分割為租佃雙方單獨所有。六
    、非農地重劃地區，變更為農水路使用者。七、其他因執行
    土地政策、農業政策或配合國家重大建設之需要，經中央目
    的事業主管機關專案核准者，得為分割」，農業發展條例第
    十六條第一項定有明文。本件系爭土地之整筆面積僅為二千
    一百七十三‧七八平方公尺，被上訴人之所有權應有部分為
    一千分之三０八，上訴人丙○○、乙○○之所有權應有部分
    各為一千分之二八五，上訴人丁○○之所有權應有部分為一
    千分之一二二，已如上述。如依被上訴人主張採原物分割，
    則兩造按其所有權應有部分於分割後各自分得之土地面積，
    均未達上開每宗耕地分割後每人所有面積應有０‧二五公頃
    （即二千五百平方公尺）之最低面積規定；又兩造係於九十
    二年八月二十日始以「贈與」為原因，並於九十二年九月五
    日辦畢移轉登記而取得系爭土地所有權應有部分，亦無上開
    但書所規定得為原物分割之例外情形，自不得原物分割。雖
    上訴人抗辯除被上訴人外，伊等仍願維持共有關係而為原物
    分割，或由伊等出價購買被上訴人之所有權應有部分，或由
    兩造另行訂立分管契約云云，惟查系爭土地之整筆面積僅為
    二千一百七十三‧七八平方公尺，上訴人於分割後仍維持共
    有關係，仍未達上開每宗耕地分割後每人所有面積應有０‧
    二五公頃（即二千五百平方公尺）之最低面積規定，仍不得
    原物分割；至上訴人所抗辯由伊等出價購買被上訴人之所有
    權應有部分，或由兩造另行訂立分管契約云云，惟既為被上
    訴人所不同意，上訴人尚難執為拒絕分割共有物之理由。上
    訴人雖又抗辯伊等於系爭土地上所建築房屋之價值將因土地
    變價分割而受有減損，如僅單純按伊等之應有部分分配價金
    ，而未對伊等補償損失，亦有礙共有人間之公平分配云云，
    惟經核上訴人所為此部分之抗辯非屬民法第八百二十四條第
    三項所規定之情形，自不生得以金錢補償之問題。
六、從而，原審依據民法第八百二十四條第二項第二款規定，判
    決命變賣系爭共有土地，以價金分配於各共有人即兩造，以
    消滅其共有關係，核無違誤。上訴論旨仍執前詞指摘原判決
    不當，求予廢棄改判，為無理由，應予駁回。
七、至兩造其餘之攻擊或防禦方法及未經援用證據，經本院斟酌
    後，認為均不足以影響本判決之結果，自無逐一詳予論駁之
    必要，併此敘明。
據上論結，本件上訴為無理由，依民事訴訟法第四百四十九條第
一項、第七十八條、第八十五條第一項前段，判決如主文。
中　　華　　民　　國　　94　　年　　11　　月　　22　　日
  　　　　　　　　　民事第六庭  審判長法　官  林鄉誠
                                      法  官  梁玉芬
　　　　　　　　　　　　　　　　      法  官  楊豐卿
正本係照原本作成。
如不服本判決，應於收受送達後二十日內向本院提出上訴書狀，
其未表明上訴理由者，應於提出上訴後二十日內向本院補提理由
書狀（均須按他造當事人之人數附繕本）上訴時應提出委任律師
或具有律師資格之人之委任狀；委任有律師資格者，另應附具律
師資格證書及釋明委任人與受任人有民事訴訟法第四百六十六條
之一第一項但書或第二項（詳附註）所定關係之釋明文書影本。
中　　華　　民　　國　　94　　年　　11　　月　　22　　日
                                      書記官  殷丹妮
附註：
民事訴訟法第四百六十六條之一（第一項、第二項）：
對於第二審判決上訴，上訴人應委任律師為訴訟代理人。但上訴
人或其他法定代理人具有律師資格者，不在此限。
上訴人之配偶、三親等內之血親、二親等內之姻親，或上訴人為
法人、中央或地方機關時，其所屬專任人員具有律師資格並經法
院認為適當者，亦得為第三審訴訟代理人。
